臺灣高等法院臺南分院刑事判決　 94年度重上更(二)字第270號
上　訴　人　台灣台南地方法院檢察署檢察官
被　　　告　丙○○
選任辯護人　李文禎　律師
　　　　　　黃如流　律師
　　　　　　黃小舫　律師
上列上訴人因被告誣告案件，不服臺灣臺南地方法院八十七年度
訴字第五二號，中華民國八十七年七月七日第一審判決（起訴案
號：臺灣臺南地方法院檢察署八十六年偵字第九二一一號），提
起上訴，判決後，經最高法院第二次發回更審，本院判決如下：
    主  文
上訴駁回。
    理  由
一、公訴意旨略以：被告丙○○意圖免除票據責任，並使他人受
    刑事處分，明知其所有台南區中小企業銀行安和分行第五二
    二─Ｏ帳號，支票號碼(1)ＡＢ00000000、面額新台
    幣（下同）七十四萬元。(2)ＢＭ0000000、面額七十
    五萬元。(3)ＢＭ0000000、面額七十六萬四千四百元
    等三張票據，係伊親自簽發，並囑交告訴人甲○○，換回其
    先前委託告訴人代為調現，而未兌付支（客）票，竟於民國
    （下同）八十五年十月一日，向台灣台南地方法院檢察署，
    誣指上開三張支票（下稱系爭支票），係告訴人利用保管其
    印章時，私擅簽發並背書，繼而持向法院，聲請對其核發支
    付命令等情，而指訴告訴人涉嫌偽造有價證券等罪，經台灣
    台南地方法院檢察署以八十五年偵字第一一二一八號偽造有
    價證券案件偵查後，將告訴人予以不起訴處分確定。因認被
    告丙○○涉有刑法第一百六十九條第一項誣告罪嫌云云。
二、按犯罪事實，應依證據認定之，無證據不得認定犯罪事實；
    又不能證明被告犯罪或其行為不罰者，應諭知無罪之判決，
    刑事訴訟法第一百五十四條第二項、第三百零一條第一項，
    分別定有明文；又告訴人之告訴，係以使被告受刑事訴追為
    目的，是其陳述是否與事實相符，仍應調查其他事實以資審
    認，始得為被告不利認定；又認定不利於被告事實，須依積
    極證據，茍積極證據不足為不利於被告事實認定時，即應為
    有利於被告認定，更不必有何有利證據（最高法院卅年上字
    第八一六號、五十二年台上第一三○○號判例參照）。
三、公訴人認被告丙○○涉有誣告罪嫌，無非以上揭事實，業據
    告訴人甲○○指訴歷歷，核與證人乙○○證述相符，且有上
    揭三紙支票可證，資為論據。訊據被告丙○○堅決否認有上
    述誣告犯行，辯稱：系爭三紙支票確係告訴人未經伊同意擅
    自簽發，復持以向法院聲請對伊核發支付命令等語。經查：
  (一)甲○○確掌管佳昇公司財務、保管支票、印鑑及支票簽發：
  1.依證人即佳昇公司職員李泰川於偵查中供稱，甲○○有時會
    來公司看看，負責人是丙○○，我每次開完票（指傳票）就
    給楊某過目，之後就送到甲○○處開支票，都開佳昇的票（
    指支票），我看過這些票（指系爭支票），都是佳昇公司及
    丙○○的章，開完後拿回佳昇公司會計處，客戶會自己來拿
    ，我彙整的是傳票；（票為何由甲○○開？）八十三年三月
    我進公司時，就是如此處理，不知什麼，甲○○的太太是在
    榮國公司上班，我送去給榮國會計，支票是會計乙○○小姐
    開的；佳昇的應付票款是由我及公司陳小姐送去榮國公司給
    乙○○，我沒送給甲○○，票是由乙○○拿過來，有時我們
    過去拿等語（詳一一二一八號偵查卷廿八背面至三十頁）。
  2.證人即佳昇公司會計助理陳麗雪於偵查中供稱，有時楊某會
    叫我去向甲○○拿支票、印章及公司證件；楊某公司支票、
    印章，都是放在甲○○處保管，而楊某公司要開支票，要用
    支票時，就叫我去找甲○○的小姐拿支票，那時甲○○會將
    支票用好，蓋好印章交由我拿回去；我有時親自向甲○○拿
    回楊某支票的印章，而有時向乙○○拿，在需要用到支票時
    ，我就去拿等語（詳九二一一號偵查卷三八至三九頁）。
  3.又證人即佳昇公司職員黃芳明於原審供稱，伊係自七十八年
    間，開始任職於佳昇公司，約有八年時間，老闆原先是丙○○，後來是甲○○，我們論件計酬，甲○○有到佳昇公司管
    理等語（詳原審卷五六頁）。
  4.而證人即佳昇公司股東蔡炎誠於偵查中供稱，我知道佳昇公
    司的票是由榮國公司開出的；（丙○○把印章等物放在甲○○處是否知情？）八十五年四月開協調會才知道，丙○○有
    說甲○○沒有否認，何時放我不知道；我曾看過甲○○、乙○○二人開過佳昇公司的支票等語（詳一一二一八號偵查卷
    廿九頁、九二一一號偵查卷三一頁）；於更一審供稱，可能
    是佳昇公司不太會記帳，所以甲○○就說由他們來記帳；（
    買賣契約書及代佳昇公司處理債務協議書上的佳昇公司和丙○○的印章是何人蓋的你知道？）都是甲○○拿出來蓋的，
    當時我有在場，本來丙○○不要簽，但甲○○說簽了之後公
    司的債務可以還，業務亦可好轉；（為何佳昇公司和丙○○
    的印章會由甲○○拿出來蓋？）為了方便開票和帳目的問題
    ，所以放在甲○○他那邊，連我的印章也放在甲○○他那邊
    ，因為甲○○有時要利用我做金主二胎方便他去辦理一些事
    情等語（詳更一卷(二)一三三至一三五頁）。
  5.又依證人即榮國公司會計乙○○於原審供稱，（甲○○是否
    管理佳昇公司的事務？）甲○○他有管財務，甲○○他曾拿
    空的支票給我寫，這些支票均是因佳昇的客戶要請領帳款而
    開，據我所知，佳昇公司的支票則由甲○○保管等語（詳原
    審卷一三六頁背面）。於更二審供稱，支票均是甲○○拿給
    我的，他們要請款時，就會拿支票給我；（有無看過丙○○
    於支票上蓋章？）沒有；（你拿支票去給丙○○蓋章時，被
    告是否曾表示印章沒在他那裡，而是在甲○○那裡？）有過
    等語（詳更二卷一六三、一六六至一六七頁）。
  6.另依證人即至誠公司負責人陳禎祥於偵查中供稱，甲○○有
    拿過丙○○的支票給我，本來都是丙○○與我接洽，但以繁
    忙等理由叫甲○○拿支票給我，每次支票屆期時，我都會打
    電話問他們二人，他們都說會處理，到最後大部分支票，均
    是甲○○當場開給的等語（詳一一二一八號偵查卷八七頁、
    八九頁背面）。
  7.又證人即江州企業負責人蘇森英於偵查中供稱，（是否曾收
    下與該三紙支票字跡相同支票？）我有收下同樣字跡支票，
    均甲○○及會計拿給我，都已寫好等語（詳一一二一八號偵
    查卷八九頁背面）。
  8.又證人即穩聚企業負責人周明信於偵查中供稱，甲○○曾拿
    佳昇公司的支票來借錢，支票未兌現後我有找過丙○○，他
    說甲○○會處理，甲○○則說他會處理；（是否曾收下與該
    三紙支票字跡相同支票（指與系爭支票相同筆跡）？佳昇公
    司付給我貨款均是這種筆跡等語（詳一一二一八號偵查卷八
    七至八九頁）。
  9.由上開佳昇公司職員李泰川、陳麗雪、黃芳明，佳昇公司股
    東蔡炎誠及榮國公司會計乙○○，暨與佳昇公司生意往來三
    家公司負責人陳禎祥、蘇森英、周明信供述，可以得知，本
    件佳昇公司確係由告訴人甲○○，掌管佳昇公司財務、保管
    支票、印鑑及支票簽發等事宜。即告訴人甲○○於偵查中供
　　稱，（有無開過佳昇公司支票？）我有受丙○○委託代開佳
  　昇公司支票等語（詳九二一一號偵查卷三一頁背面）。又於
    原審供承，（為何乙○○會幫佳昇公司開示？）當時退票後
    公司事情比較多，所以我請乙○○幫他（指丙○○）做紀錄
    等語（詳原審卷十一頁）。復於被訴偽造有價證券案供稱，
    因被告與鄭再興換票，伊發現佳昇出貨數量與票面金額不合
    ，乃於佳昇公司退票後，去看佳昇公司的帳，並託我姐姐去
    查他們的應收帳款對不對，我曾質疑蔡炎誠應收帳款的人都
    是一樣，而且每個月的數目都差不多等語（詳一一二一八號
    偵查卷七九頁，更一卷(二)一三二至一三三頁）。是告訴人甲○○倘未掌管佳昇公司財務，其如何能親自前往查看佳昇公
    司帳目，又如何能委請其姐姐去查看佳昇公司帳目，更如何
    能質疑佳昇公司股東蔡炎誠應收帳款有問題等行為。凡此，
    益證告訴人甲○○確實有掌管佳昇公司財務，並保管佳昇公
    司支票、印章暨簽發支票情事。是告訴人甲○○辯稱，未有
    處理佳昇公司財務及保管支票、印章暨支票簽發，核與事實
    不符，不足採信。
  (二)系爭三紙支票係由甲○○所僱用會計乙○○簽發：
　1.查系爭三紙支票筆跡，為榮國公司會計即證人乙○○所有，
　  已據證人乙○○自承支票上阿拉伯數字，為甲○○叫其所填
    載等語（詳更二卷一七三頁）。即告訴人甲○○於更二審亦
    自承，系爭支票上阿拉伯數字，係其叫乙○○所寫等語（詳
    更二卷一七三頁）。依常理，支票簽發並非複雜行為，簽發
    票據者，應為完整記載，甚少會有漏載阿拉伯數字情事。
　2.又證人乙○○係榮國公司會計，而本件佳昇公司支票，不少
　  出自其手，即卷附佳昇公司支票登記表，亦為其所填寫。此
    外，證人李泰川等亦證稱，佳昇公司支票，由會計乙○○簽
    發或交付，乙○○亦自承為佳昇公司簽發支票，均如前述。
　3.又證人乙○○簽發系爭支票前，曾依照榮國公司作業程序，
　  填寫請款單，有系爭支票請款單二紙（請款單上載有系爭支
    票票號：ＢＭ0000000、ＢＭ0000000）在卷
    可憑（詳更二卷八五至八六頁）。請款單既係證人乙○○所
    簽發系爭支票前所製作，則倘系爭三紙支票，係被告簽發委
    請告訴人甲○○調款，豈須先由證人乙○○填寫請款單，此
    為情理所無。又倘如證人乙○○先前所稱：支票係被告所簽
    發，她只是代填阿拉伯數字而已，則證人乙○○有何必要填
    寫請款單，更有進者，證人乙○○如何能於收到支票前，即
    已得悉票據資料及用途（按請款單上已載有請款事由、票號
    、金額），而記載於請款單。凡此，均令人對證人乙○○先
    前供稱，系爭支票係被告所簽發等情，有所質疑。
  4.綜上所述，本件告訴人甲○○既掌管佳昇公司財務，且保管
    支票、印章暨負責簽發支票，而系爭支票又係出自甲○○會
    計乙○○之手筆，並由告訴人甲○○令證人乙○○於支票上
    填上阿拉伯數字，在在均足以確認系爭支票係由告訴人甲○○令其所僱用會計即證人乙○○所簽發無訛。
  (三)自榮國公司傳真給佳昇公司明細分類帳顯示，告訴人甲○○
    所指與系爭三紙支票同額借款，均已以佳昇公司資金清償完
    畢，被告並無再簽系爭三紙支票，換回先前借款支票必要：
  1.查上述佳昇公司明細分類帳，依證人即佳昇公司股東蔡炎誠
    於更一審供稱，該佳昇公司明細分類帳係甲○○姐姐李賽英
    ，自榮國公司台北辦室傳真至佳昇公司辦公室給我等語（詳
    更一卷(二)四九至五○、一三三頁）。而告訴人甲○○於被訴
    偽造有價證券案件偵查時供稱，因被告與鄭再興換票，伊發
    現佳昇出貨數量與票面金額不合，乃於佳昇公司退票後，去
    看佳昇公司的帳，並託我姐姐去查他們的應收帳款對不對，
    我曾質疑蔡炎誠應收帳款的人都是一樣，而且每個月的數目
    都差不多等語（詳一一二一八號偵查卷七九頁，更一卷(二)一
    三二至一三三頁）。是證人蔡炎誠供稱，上開佳昇公司明細
    分類帳，係由甲○○姐姐自台北榮國公司（按榮國公司為甲○○父親李於康所營）傳真至佳昇公司給蔡炎誠，應屬實情
    ，合先說明。
  2.次查依上述明細分類帳所載，系爭三筆借款，即七十六萬四
    千四百元、七十五萬元、七十四萬元，已分別以佳昇公司資
    金，於八十五年五月廿五日（傳票號碼：0000000-）、八十
    五年六月十五日（傳票號碼：0000000-）、八十五年六月廿
    二日（傳票號碼：0000000-），償還證人王文聰，有佳昇公
    司明細分類帳在卷可憑（詳更一卷(二)四九至五○頁）。系爭
　  三筆與本件系爭三紙支票同額借款，既已分別於八十五年五
    月廿五日、同年六月十五日、六月廿二日，由佳昇公司償還
    ，而償還現金來源為佳昇公司出售機器設備與耐奇公司買賣
    價金，有買賣契約書（詳更二卷四五至四六頁）與佳昇公司
    上述明細分類帳在卷可證。依此，系爭向王文聰借款七十六
    萬四千四百元，如上述明細分類帳所載，顯已於八十五年五
　　月廿五日即清償，自無再於八十五年六月十七日簽發系爭同
  　額支票必要，而甲○○竟於八十五年六月十七日指示乙○○
    簽發，有付款簽收用表影本在卷可證；另系爭七十五萬元債
    務，既已於八十五年六月十五日償還，自亦無於同年六月廿
    六日，再簽發系爭同額支票必要；而系爭七十四萬元債務，
    依上述明細分類帳所載，當時係以穩聚公司支票，向王文聰
    調現，票期為同年四月廿四日，支票到期並未簽發被告支票
    換回，票款亦於同年六月廿二日清償，足見本件系爭三紙與
    借款同額支票，與向王文聰調現一事無關；益證告訴人甲○○確係有偽造系爭三紙支票嫌疑。
　(四)至告訴人甲○○主張，本件系爭三紙支票，被告簽發後交由
  　告訴人甲○○向外調現，告訴人於調得現款後，已於八十五
    年一月十六日自台南市第三信用合作社將調得現款二百十萬
    元匯入被告丙○○在台南企銀台南分行帳戶，並有匯款回條
    可憑云云（詳九二一一一號偵查卷廿八頁）。
  1.然查告訴人甲○○係主張被告以其持有客戶即穩聚公司支票
    ，即六十五萬元、七十一萬元、七十四萬元三紙支票，共二
    百十萬元（即上開協議書明細表NO.3穩聚公司借票部分），
    交由其持向外人調借現款，嗣因三紙穩聚公司支票未兌現，
    被告始又簽發系爭三紙支票（即七十五萬元、七十四萬元、
    七十六萬四千四百元，合計二百二十五萬四千四百元），換
    回穩聚公司三紙支票云云。然就系爭三紙穩聚公司支票金額
    ，不惟票面金額，與系爭三紙佳昇公司支票不符，即就二者
    支票總金額亦不相符合，前者穩聚公司三紙支票總額為二百
    十萬元，而本件系爭三紙佳昇公司支票總額則為二百二十五
    萬四千四百元，告訴人甲○○所述，自有可議。
  2.又依卷附「代佳昇公司處理債務協議書」及其所附明細表NO
    .2、NO.3、NO.7所載，告訴人甲○○代佳昇公司處理債務，
    係包括系爭三筆向王文聰借款，有該協議書在卷可憑。而告
    訴人甲○○依該協議書約定，須承擔佳昇公司所有債務，有
    代為清償系爭三筆借款義務，甲○○如依約代償，其因代償
    而取得債權，則應依協議書約定解決，而非直接向佳昇公司
    追討。甲○○依上述協議書，既應負代償三筆債務，則於原
    調現支票屆期，甲○○理應清償，收回支票，如經持票人同
    意展期，需另簽發支票以換回該已到期支票時，亦應簽發其
    個人支票，換回原調現支票，始為合理，自無於甲○○承擔
    債務後，仍簽發佳昇公司或被告名義票據，以換回原調現支
    票之理。依被告與告訴人甲○○協議書，告訴人甲○○應代
    佳昇公司處理債務，既已包括明細表內NO.3部分（即上開告
    訴人主張三紙穩聚公司借票部分），則該三紙穩聚公司借票
    ，日後如未能兌現，自應由告訴人甲○○處理，而非由被告
    再簽系爭三紙佳昇公司支票換回，始合情理。至告訴人甲○○一再以其於八十五年一月十六日，已匯款二百十萬元至被
    告丙○○台南企銀台南分行帳戶，而辯稱：其持穩聚公司三
    紙支票向外調借現款，並將調得現款匯入被告帳戶，嗣穩聚
    公司三紙支票未能兌現，被告自須再簽發系爭佳昇公司三紙
    支票換回云云。此實乃告訴人將其前與被告協議後，約定應
    由告訴人甲○○承擔債務，再轉回由被告承擔，寧無是理。
  (五)告訴人甲○○所舉證人乙○○證稱：系爭三紙支票係被告簽
    發後交付，經核於理有違，不足採信，理由如下：
  1.依證人乙○○所供支票阿拉伯數字，係被告要伊回去代寫，
    而告訴人甲○○於八十七年四月七日書狀，則稱乙○○係在
    被告面前填寫，二者已相矛盾。又依告訴人甲○○聲請檢察
    官上訴聲請狀所附請款單筆跡，均屬證人乙○○所有，乙○○復係甲○○所僱會計，而非佳昇公司會計，可見該等請款
    單係乙○○為簽發系爭三張支票而填寫，亦即系爭三張支票
    ，係甲○○囑乙○○所簽發無疑，如支票係由被告簽發，則
    證人乙○○僅代填阿拉伯數字，證人乙○○何須依照榮國公
    司內部規定，再填寫支票請款單！在在令人生疑。
  2.又證人乙○○於偵查中為不利於被告供述時，仍受僱於甲○○，實難以期其為公正陳述，其證言必偏頗而不利被告。又
　　證人乙○○於原審坦承，其為佳昇公司簽發甚多支票，而證
  　人亦供稱，支票簽發後或交甲○○或交丙○○，則證人乙○○如何分辨，本件支票係交由被告用印！綜上所述，證人乙○○所為不利被告供述，實不足採。
  (六)至被告收受系爭三紙支票支付命令，何以未提出異議：
　1.查被告收受支付命令後，未及時提出異議，被告辯稱，係因
　  不知法令及因公司到閉，一生心血毀於一旦，而未提出異議
    。且以被告所受教育有限，及本件佳昇公司當時狀況，被告
    辯解，應與常理無違。況被告辯解，縱不足採，系爭支票偽
    造與否，與被告對系爭支票之支付命令，是否提出異議，應
    無必然關係。是本件被告是否應負誣告之責，自應以有無積
    極證據，足以證明被告犯罪為要件，尚不得以被告未對支付
    命令聲明異議，即推論被告涉犯誣告罪。
  2.再者，系爭三紙支票係在佳昇公司財務狀況不穩固，且瀕臨
    倒閉時期所簽發，而告訴人自己負責佳昇公司財務管理及支
    票簽發使用，其持系爭三紙支票，對向臺灣臺南地方法院聲
    請對被告核發支付命令，而支付命令聲請狀，復未說明該三
    紙支票取得來源，何以會在告訴人手中，且也無帳目可供查
    考（按告訴人係經被告對其提出偽造有價證券告訴後，始整
    理提出系爭三紙支票換票處理經過明細表）。是在此混亂情
    況下，被告懷疑告訴人未經其同意，而擅自簽發系爭支票，
    自合乎常情，要難認被告有誣告故意。
四、綜上所述，參互印證，告訴人甲○○指述，諸多不實，而證
    人乙○○證詞，亦難採信，自不得僅憑告訴人片面指訴，即
    認定被告有誣告犯行。被告所辯，未違常情，洵堪採信。綜
    上所述，本件依調查所得證據，尚不足證明被告有誣告犯行
    ，此外檢察官復無法舉出其他積極證據，以資證明被告有誣
    告犯行，依上說明，公訴人所指被告犯行，尚屬不能證明，
    自應為被告無罪諭知。
五、原審以被告罪嫌不足，因而諭知被告無罪，認事用法，均無
    不合。公訴人上訴意旨，仍執陳詞，指摘原判決不當，依上
    所述，為無理由，應予駁回。
據上論斷，應依刑事訴訟法第三百六十八條，判決如主文。
本案經檢察官楊治宇到庭執行職務。
中　　華　　民　　國　　94　　年 　　8　　月　　18　　日
                  刑事第六庭    審判長法　官  蔡崇義
                                      法　官  吳永宋
                                      法　官  董武全
以上正本證明與原本無異。
檢察官如不服本判決，應於收受本判決後十日內向本院提出上訴
書。其未敘述上訴理由者並得於提起上訴後十日內向本院補提理
由書。
　　　　　　　　　　　　　　　　　　　書記官  許美惠
中　　華　　民　　國　　94　　年 　　8　　月　　18　　日
